【裁判字號】    99,台上,626
【裁判日期】    990409
【裁判案由】    請求返還無權占有土地
【裁判全文】
最高法院民事判決              九十九年度台上字第六二六號
上  訴  人  大湖育樂有限公司
法定代理人  丁○○
上  訴  人  丙○○
共      同
訴訟代理人  吳振東律師
被 上訴 人  甲○○
            乙○○
共      同
訴訟代理人  簡維能律師
            陳美華律師
上列當事人間請求返還無權占有土地事件，上訴人對於中華民國
九十八年十一月十日台灣高等法院第二審判決（九十八年度上字
第四一二號），提起上訴，本院判決如下：
    主  文
原判決除假執行部分外廢棄，發回台灣高等法院。
    理  由
本件被上訴人主張：坐落宜蘭縣員山鄉○○段大湖小段七七七之
六○號土地（下稱系爭土地）為伊與董吳阿眛、魏董貴梅、游董
束、游董貴菊、董盛宏、董陳秀琴、董簡堂、董淑惠、董淳清等
九人（下稱董吳阿眛等九人）共十一人所共有。上訴人未經全體
共有人之同意，擅自在其上搭建如原判決附圖（下稱附圖）所示
編號A停車場、編號B一層鐵皮屋、編號C鋅管棚架、編號D水泥製
化糞池使用，侵害伊及其他共有人之所有權。伊曾於民國九十一
年九月間以存證信函及於九十六年十一月二十三日委任律師發函
上訴人，表明不得再使用，均未獲置理。又訴外人簡盛隆代理伊
及其他全體共有人於八十八年九月十九日與上訴人簽訂之買賣契
約書（下稱系爭買賣契約書）並無同意上訴人丙○○占有使用系
爭土地；且簡盛隆於同年十月十日出具之同意書（下稱系爭同意
書）亦僅同意上訴人大湖育樂有限公司（下稱大湖公司）就系爭
土地向宜蘭縣政府申請遊樂區之規劃，而非同意其占有使用。況
上開申請是否經主管機關同意，尚不確定，伊實無可能在買賣價
金未全數取得前，先將系爭土地交付與上訴人占有使用。系爭土
地上停車場係上訴人於九十一年八、九月設置，其他建物則於九
十六年間陸續搭建，均與系爭買賣契約無關，簡盛隆簽署之「大
湖遊樂區委託管理契約書」（下稱系爭委託管理契約書），亦與
系爭土地無涉，上訴人自非可據為占有使用系爭土地之依據。大
湖公司尤無從依占有之連鎖關係對伊及其他共有人主張有權占有
系爭土地等情，爰依民法第七百六十七條及第八百二十一條規定
，求為命上訴人將系爭土地上如附圖編號A、B、C、D等建物拆除
，返還土地與伊及其他全體共有人之判決。
上訴人則以：丙○○係依系爭買賣契約書及同意書內容，取得被
上訴人及其餘共有人之同意，大湖公司則依上開同意書及占有之
連鎖關係而占有使用系爭土地，均有合法之占有權源。依簡盛隆
於八十八年五月二十二日出具之委託書（下稱系爭委託書）記載
內容，可知由簡盛隆代理包括被上訴人在內之系爭土地全體共有
人，同意大湖公司實際負責人陳正光與丙○○，以系爭土地向宜
蘭縣政府申請開發為觀光旅館、遊憩區等。而由被上訴人及其他
共有人於八十八年九月十九日出具之委任狀（下稱系爭委任狀）
，明載委託事項包括「買賣租賃及其他有關土地事宜之一切行為
」，並由簡盛隆與丙○○簽訂系爭買賣契約，暨鑒於系爭委託書
部分語義欠明瞭，簡盛隆乃應陳正光之要求，再出具系爭同意書
，表明同意提供系爭土地，由大湖公司申請遊樂區、停車場、運
動場及旅館、餐廳等有關設施整體規劃使用各節，亦見由簡盛隆
代表包括被上訴人在內之全體共有人，業已同意將系爭土地提供
與大湖公司規劃使用屬實。出具系爭同意書當日簡盛隆並與陳正
光簽訂系爭委託管理契約書，約定由陳正光（委託人代表）委託
簡盛隆、丙○○經營該遊樂區，均足以證明伊非無權占有系爭土
地等語，資為抗辯。
原審將第一審所為駁回被上訴人之訴之判決廢棄，改判如其聲明
，無非以：被上訴人主張系爭土地為伊與董吳阿眛等九人所共有
，其上如附圖所示編號A之停車場、編號 B之一層鐵皮屋、編號C
之鋅管棚架、編號 D之水泥製化糞池，均為大湖公司所有各情，
為兩造所不爭執，並有土地登記簿謄本及系爭土地現場照片可稽
，堪信為真實。依簡盛隆出具之系爭委託書記載，簡盛隆僅係代
表系爭土地之共有人十一人為配合開發，而同意向宜蘭縣政府申
請開發觀光旅館（小木屋）遊憩區等設施計劃，並未有關於系爭
土地全體共有人同意簡盛隆簽訂系爭委託書之相關記載，或同意
上訴人使用系爭土地之記載。尚難據此認定丙○○已得全體共有
人之同意占有使用系爭土地。系爭買賣契約書及所附系爭委任狀
暨系爭同意書內容，亦均無關於同意上訴人使用系爭土地之記載
。證人簡隆盛就系爭同意書並證稱：伊係同意大湖公司以此同意
書向縣政府「申請」遊樂區規劃，非同意使用等語。上訴人辯稱
被上訴人及其他全體共有人既同意申請遊樂區之開發利用許可，
應包含同意丙○○占有使用系爭土地云云，自無可採。次依宜蘭
縣政府九十八年八月十一日府旅規字第0980109982號函、同年月
二十一日府旅規字第0980113904號函，雖均記載關於遊樂區等相
關設施由非土地所有人申請開發時，依法原則上均應檢附土地所
有人同意使用之證明文件，然此充其量僅能證明倘上訴人欲以系
爭土地向宜蘭縣政府申請遊樂區之開發利用許可，尚須檢附系爭
土地全體共有人之同意使用證明文件。至被上訴人及其餘系爭土
地全體共有人是否同意上訴人占有使用系爭土地，則應分別以觀
。蓋由系爭買賣契約之交付餘款條件觀之，丙○○買受系爭土地
係為遊樂區使用之開發利用，苟宜蘭縣政府未同意該開發利用之
申請，則丙○○買受系爭土地之目的無以達成，系爭土地亦無法
完成所有權之移轉登記。被上訴人及其餘全體共有人焉有於宜蘭
縣政府同意該申請前，即同意上訴人占有使用系爭土地之理？且
關於系爭土地之開發利用，既須申請宜蘭縣政府同意，則應於申
請核准後再為開發利用，始為適法。況縱經申請亦未必獲宜蘭縣
政府之同意，則被上訴人及其餘全體共有人豈會於申請宜蘭縣政
府同意前，即逕行同意上訴人就系爭土地為不適法之開發利用？
益證被上訴人及其餘全體共有人同意上訴人向宜蘭縣政府「申請
」系爭土地之開發利用，與同意丙○○「占有使用」系爭土地係
屬二事，非可一概而論。再參酌簡盛隆於八十九年七月二十五日
覆丙○○及陳正光之存證信函記載，簡盛隆係以系爭土地之使用
權仍屬佃農所有，而拒絕出具同意使用系爭土地之證明文件，亦
見簡盛隆應無代被上訴人及全體共有人同意上訴人占有使用系爭
土地。至系爭委託管理契約書乃係陳正光將大湖遊樂區委託與簡
盛隆及丙○○經營管理所簽訂之契約，尤無關於同意系爭土地占
有使用之約定。綜上所述，被上訴人及其餘全體共有人既未同意
上訴人占有使用系爭土地，上訴人占有系爭土地即屬無權占有，
縱依系爭買賣契約書之約定，大湖公司為系爭土地所有權移轉登
記之指定名義人，亦無從依占有之連鎖關係而占有系爭土地。從
而，被上訴人本於所有權之作用，訴請上訴人將系爭土地如附圖
所示編號A、B、C、D之地上物拆除，返還土地與被上訴人及其餘
全體共有人，自屬正當，應予准許等詞，為其判斷之基礎。
按物之出賣人負交付其物於買受人，並使其取得所有權之義務，
民法第三百四十八條第一項定有明文。所謂交付其物於買受人，
即移轉其物之占有於買受人之謂。依民法第九百四十六條第二項
規定，占有之移轉得準用同法第七百六十一條之規定，亦即移轉
占有並不以現實交付為限，簡易交付、占有改定或指示交付，均
生移轉占有之效力。買受人如先已占有其物，於買賣雙方嗣後達
成讓與之合意時，依民法第七百六十一條第一項但書簡易交付之
規定，即生移轉占有之效力。是在土地買賣之情形，雖尚未辦理
所有權移轉登記，惟買受人之占有土地如係出賣人本於買賣之法
律關係所交付，無論現實交付抑簡易交付，均具正當權源，原出
賣人不得認係無權占有而請求返還。查本件上訴人一為系爭土地
買受人（丙○○），一為約定登記名義人（大湖公司），迭次抗
辯伊係依系爭委託書、同意書及買賣契約書占有系爭土地規劃使
用，以便於向宜蘭縣政府申請遊樂區之開發云云（見一審卷第一
一一頁、第一七五頁、第一八五頁及原審卷第四○頁、第四一頁
、第四三頁、第一四二頁、第一四三頁、第一四六頁）。而系爭
委託書係在簽訂買賣契約書前之八十八年五月二十二日出具，卷
附同意書雖未記載日期，惟依證人簡盛隆之證詞，亦係於買賣契
約書簽訂前所出具（見一審卷第五○頁、第七八頁）。準此，倘
上訴人於簽訂買賣契約前占有系爭土地，該買賣契約成立，且有
效存在，依前開說明，被上訴人能否主張上訴人為無權占有，得
本於民法第七百六十七條規定，訴請上訴人拆除地上物，返還系
爭土地，即非無疑。乃原審未遑調查審認上訴人所辯是否可採，
其實情為何，遽認上訴人無權占有系爭土地，而為其敗訴之判決
，已嫌速斷。次查系爭買賣契約尚未經買賣雙方當事人終止或解
除，而非由土地所有人向政府申請遊樂區之開發，依規定須提出
土地所有人出具之土地使用權同意書，似為兩造所不爭。若被上
訴人與其餘土地共有人已出具該土地使用權同意書與上訴人，能
否謂上訴人無權占有系爭土地，尤值深究。原審率以土地所有人
同意使用之證明文件充其量僅能證明倘上訴人欲以系爭土地向宜
蘭縣政府申請遊樂區之開發利用許可，須檢附系爭土地全體共有
人同意使用之證明文件等情詞，即為上訴人不利之判斷，亦不無
可議。上訴論旨，指摘原判決不當，求予廢棄，非無理由。
據上論結，本件上訴為有理由。依民事訴訟法第四百七十七條第
一項、第四百七十八條第二項，判決如主文。
中    華    民    國  九十九  年    四    月    九    日
                      最高法院民事第二庭
                          審判長法官  吳  正  一
                                法官  陳  淑  敏
                                法官  阮  富  枝
                                法官  許  澍  林
                                法官  簡  清  忠
本件正本證明與原本無異
                                      書  記  官
中    華    民    國  九十九  年    四    月   十九   日
                                                    ｍ

司法院資訊處製作；財團法人民間司法改革基金會備份。
